臺灣桃園地方法院民事判決　　　　　　 93年度國簡上字第2號
上　訴　人　桃園縣政府交通局
法定代理人　丙○○
訴訟代理人　賴彌鼎律師
複　代理人　林宗竭律師
　　　　　　林仕訪律師
被　上訴人　新彰裝潢有限公司
法定代理人　乙○○
上列當事人間請求國家損害賠償事件，上訴人對於民國93年8 月
9 日本院桃園簡易庭92年度桃國簡字第1 號第一審判決提起上訴
，於民國94年10月18日言詞辯論終結，本院判決如下：
    主  文
上訴駁回。
第二審訴訟費用由上訴人負擔。
    事  實
甲、上訴人方面：
壹、聲明：
一、原判決不利於上訴人之部分廢棄。
二、前項廢棄部分，被上訴人在第一審之訴駁回。
貳、陳述：除與原判決記載相同者，茲引用之外，補稱：
一、本件車禍雖先後經國立交通大學及逢甲大學鑑定，然依國立
    交通大學行車事故鑑定意見書及逢甲大學車輛行車事故鑑定
    研究中心肇事鑑定案件意見書（下均稱鑑定意見書）均未具
    體指明本件車禍與肇事路口萬壽路往南方向之系爭號誌設置
    是否不當間有何因果關係，自不得以該2 次之鑑定意見逕認
    本件車禍與該肇事路口之系爭號誌是否設置不當有因果關係
    。
二、據原審認本件車禍發生碰撞之位置約在距離萬壽路1段422巷
    口9.9公尺之處，進而以該距離計算交通號誌變換時間云云
    ，實屬有誤。蓋因被上訴人所駕駛車號DF-4862 號自用小客
    車於本件車禍發生碰撞時，後車尾已左偏約轉90度，致現場
    測繪被上訴人之車輛位置，與訴外人甲○○駕駛車號EP-024
    1 號自用小客車位置距離萬壽路1 段422 巷口停止線13.5公
    尺有異。且縱不計算甲○○所需之反應時間，其自萬壽路1
    段422 巷口之停止線行進至車禍碰撞地點至少須時3.23秒，
    而非原審所認定之2.37秒，是從被上訴人闖越紅燈至本件車
    禍發生之時間，早已超過縱系爭號誌設計有黃燈應顯示之時
    間3 秒。
三、系爭號誌之設置雖違反道路交通標誌標線設置規則第212 條
    、第231 條規定，然依逢甲大學鑑定意見書載明「駕駛人若
    依燈光號誌行進，由學理推斷，如有可能發生碰撞衝突，則
    該號誌應屬設置不當」，與本件車禍確係被上訴人未遵守系
    爭號誌，進而闖越肇事路口紅燈號誌所致，究非係依燈光號
    誌行進而釀成本件車禍，是系爭號誌之設置是否欠缺與本件
    車禍無因果關係。又依逢甲大學鑑定意見書載明「依據清道
    時間計算，萬壽路1 段422 巷之綠燈至少應於4.15秒後才顯
    示，然依據卷中兩造對於現場圖距離的共識推算，萬壽路3
    段422 巷之燈號於事故發生前4.37秒（2.37秒+2秒啟動延誤
    ）已顯示綠燈，此應為兩車發生碰撞的原因之一」，是肇事
    路口之系爭號誌縱缺少清道時間4.15秒，惟本件車禍係萬壽
    路1 段422 巷顯示綠燈號誌顯示4.37秒後始發生碰撞，顯見
    已超過清道時間0.22秒。且以甲○○駕駛上開小客車自停止
    線至本件車禍發生地點實為13.5公尺，則本件甲○○駕駛小
    客車行駛之時間實際上為3.23秒，再加上啟動反應時間2 秒
    ，則萬壽路1 段422 巷方向之號誌於本件車禍發生前5.23秒
    即已變換綠燈，已遠超過前開清道時間，是本件車禍確與系
    爭號誌是否設置不當，不具因果關係至明。
四、退萬步言，縱認肇事路口之系爭號誌有設置不當且與本件車
    禍有因果關係者，惟被上訴人駕駛系爭車輛行經肇事路口時
    ，應注意交通號誌變換並遵守之，惟竟未遵行而闖紅燈，且
    甲○○駕駛之前開小客車已駛出萬壽路1 段422 巷口，為被
    上訴人所能注意，惟竟疏未注意，亦未採取任何避煞之措施
    ，此據交通事故現場測繪圖以觀，均未見有被上訴人所駕駛
    之系爭車輛有煞車痕至明，是本件車禍之發生，被上訴人應
    負主要之過失責任。
參、證據：除援用第一審所提證據外，並聲請將本件另送逢甲大
    學鑑定本件車禍發生與系爭號誌之設置不當有無因果關係。
乙、被上訴人方面：
壹、聲明：如主文所示。
貳、陳述：除與原判決記載相同者，茲引用之外，補稱：
一、依逢甲大學鑑定意見書載明「駕駛人若依燈光號誌行進，由
    學理推斷，如有可能發生碰撞衝突，則該號誌應屬設置不當
    。」，反推理則為「駕駛人若依設置不當之燈光號誌行進，
    由學理推斷，則有可能發生碰撞衝突。」，據此，被上訴人
    堅認本件車禍之發生確與上訴人設置系爭號誌不當間有因果
    關係存在。又依逢甲大學鑑定意見書載明「依據清道時間計
    算，萬壽路1 段422 巷之綠燈至少應於4.15秒後才顯示」，
    且依據交通號誌設置之相關規定，除顯示圓形綠燈外，任何
    形態之箭頭綠燈熄滅後，應再次顯示黃燈3 秒及顯示紅燈（
    指所有車道全紅燈）1 秒。然查，肇事路口系爭號誌於紅燈
    伴隨右45度箭頭綠燈熄滅後，並無再次顯示黃燈及全紅燈，
    與逢甲大學鑑定意見書載明應有「清道時間存在」之論點相
    悖。
二、依上訴人所稱被上訴人所需之反應及煞車距離為32.68 公尺
    ，如行車時速從60公里下降至0 公里，平均為30 公 里，每
    秒為8.3 公尺，則32 .68 公 尺需費時3.94秒始得煞停，而
    甲○○每秒可行進4. 17 公尺，則3.94秒可行駛16.43 公尺
    ，再加兩車皆在行進中之2 秒間，可行駛8.34公尺，則甲○
    ○駕駛之前開小客車自停止線行進至車禍發生地點之距離為
    24.77 公尺，此距離除已可到達本件車禍之碰撞點外，更已
    涵蓋整個萬壽路往南方向全部車道及路肩計17公尺。既然，
    被上訴人只要在距離停止線22.68 公尺（反應及煞車距離為
    32.68 公尺扣除停止線至碰撞點距離約10公尺）以內之任何
    位置，看到右45度箭頭綠燈熄滅之瞬間，採取煞車動作，都
    會超過碰撞點，此時甲○○所駕駛之上開小客車又有可能在
    被上訴人行進路線上之任何一點，則不管被上訴人所駕駛之
    系爭車輛行進在萬壽路往南方向之任何車道內，都可能會與
    甲○○所駕駛之前開小客車發生碰撞。
參、證據：除援用第一審所提證據外，補提號誌流程示意圖、事
    故現場行駛距離示意圖各1 件為證。
丙、本院依聲請囑託逢甲大學就系爭號誌設置是否不當及其不當
    情形與本件車禍發生是否有關進行鑑定。
    理  由
一、被上訴人主張上訴人就設置於桃園縣龜山鄉○○○路、萬壽
    路1 段422 巷及萬壽路交岔路口，萬壽路往南車道之行車管
    制號誌設置不當，造成其駕駛系爭車輛與甲○○所駕駛之前
    開小客車發生車禍，兩車車體受損，前曾以書面請求上訴人
    賠償其損害，經上訴人於91年5 月16日以91年賠議字第0001
    號桃園縣政府交通局拒絕賠償理由書拒絕賠償在案等情，業
    據被上訴人提出拒絕賠償理由書為證，並為上訴人所不爭執
    ，是被上訴人已依國家賠償法第10條之規定踐行書面請求先
    行程序，先予敘明。
二、本件被上訴人起訴主張：上訴人為設置在桃園縣龜山鄉○○
    ○路、萬壽路1 段422 巷及萬壽路交岔路口，用以管制萬壽
    路往南方向行車之系爭號誌之設置管理機關。因系爭號誌在
    萬壽路往南方向顯示右45度箭頭綠燈後，未顯示黃燈，即直
    接顯示成紅燈，同時萬壽路1 段422 巷口直行方向亦顯示為
    綠燈，而有設計不良及清道秒數不足之情形，致使被上訴人
    於90年12月12日下午3 時10分許，駕駛系爭車輛，沿萬壽路
    往南行駛至上開交岔路口，見系爭號誌顯示萬壽路南往右45
    度箭頭綠燈時，即遵照系爭號誌指示繼續直行，卻與由萬壽
    路1 段422 巷口直行之由甲○○駕駛之前開小客車發生車禍
    ，兩車車體均受有損害，被上訴人因而支出系爭車輛之修復
    費用新台幣（下同）170,000 元、與甲○○和解費用45,100
    元、車輛修復期間之交通費用7,500 元、工作損失27,000
    元及精神上之損失50,000元，爰依國家賠償法第3 條第1 項
    之規定，請求上訴人賠償299,500 元及法定遲延利息等語（
    原審判決上訴人應給付被上訴人88,941元及自92年6 月18日
    起至清償日止，按週年利率5%計算之利息，駁回被上訴人其
    餘請求，被上訴人就其敗訴部分，未聲明不服已告確定）。
    上訴人則以：本件車禍發生之原因係被上訴人闖紅燈所致，
    系爭號誌之設置縱有不當，惟以本件車禍發生時，甲○○所
    駕駛之前開小客車自萬壽路1 段422 巷口駛出已行駛3.23秒
    ，以被上訴人所駕駛之系爭車輛時速換算，被上訴人於系爭
    號誌轉換成紅燈時，距離肇事地點尚有53.84 公尺，應有足
    夠之距離可以反應停煞。且依逢甲大學之鑑定意見書所載肇
    事路口之清道時間為4.15秒，惟本件車禍發生於萬壽路1 段
    422 巷方向顯示綠燈後4.37秒，亦即系爭車禍之發生與系爭
    號誌是否設計有清道時間無關，被上訴人闖紅燈及未注意車
    前狀況始為本件車禍發生之主要過失。被上訴人未證明修車
    費與本件車禍有關等語，資為抗辯。
三、被上訴人主張系爭號誌為上訴人所設置管理，系爭號誌所在
    之路段係雙岔路口，沿萬壽路往南，左側與東萬壽路，右側
    與萬壽路1 段422 巷口交岔，系爭號誌在顯示萬壽路往南方
    向即45度箭頭綠燈之後，並未顯示黃燈，直接顯示成紅燈，
    即同時萬壽路1 段422 巷口直行方向顯示為綠燈。而被上訴
    人於上開時、地，駕駛系爭車輛沿萬壽路往南方向行駛至前
    開交岔路口，與由萬壽路1 段422 巷駛出由甲○○所駕駛之
    前開小客車發生碰撞，兩車車體均受有損害等情，有被上訴
    人提出之桃園縣政府警察局龜山分局道路交通事故證明書、
    系爭號誌燈色變換錄影帶為證，並經原審依職權調取本件車
    禍之肇事資料核閱無誤，復為上訴人所不爭執，自堪信為真
    實。
四、被上訴人復主張系爭號誌設置不當，致其於萬壽路往南方向
    顯示右45度箭頭綠燈通過肇事路口時，因系爭號誌直接轉變
    為紅燈，同時萬壽路1 段422 巷直行方向顯示綠燈行駛，而
    與甲○○駕駛之前開小客車發生碰撞，受有損害，上訴人則
    以前揭情詞置辯，茲本件之爭點為系爭號誌之設置有無欠缺
    ？如有欠缺，與本件車禍之發生有無因果關係存在？被上訴
    人所得請求之賠償為何？
（一）按行車管制號誌燈色之變換順序，應依綠燈、閃光綠燈、
      黃燈、紅燈之原則，依次循環運轉。圓形紅燈與轉向箭頭
      綠燈同時顯示時，除接著顯示圓形綠燈外，應於轉向箭頭
      綠燈結束後，顯示圓形黃燈。單一或多重箭頭綠燈結束後
      ，除接著顯示圓形綠燈外，應顯示圓形黃燈。又行車管制
      號誌之黃色燈號時間，在行車速限為時速50至60 公 里之
      路段，應有3 秒之時間，黃色燈號結束後，應有1秒 以上
      之全紅時間，道路交通標誌標線號誌設置規則第212 條、
      第231 條第1 款、第2 款分別定有明文。揆諸上開法條規
      定意旨，在於一般人駕駛車輛行經交岔路口時，雖會注意
      行進方向燈號之變化，但因燈號之設置地點與停止線間尚
      有一定之距離及視線死角，且隨著駕駛人越靠近停止線，
      注視號誌之視線死角越大，且駕駛人除注意號誌變化外，
      亦需同時注意車前狀況，再參以駕駛人在看到燈號變換後
      ，尚須相當之反應時間，衡量自己所駕駛車輛所處之位置
      及車前狀況，方能做出快速通行或停止行進之正確判斷，
      是以設置在交岔路口之行車管制號誌，於顯示綠燈完畢，
      轉換成紅燈之前，需先有黃燈之設計以為道路淨空時間，
      以使綠燈顯示即將結束之際通過之車輛，有足夠之時間採
      取煞車動作或加速完全通過路口，而不至於在路口遭遇橫
      向車輛。且因應各路段速限之不同，黃燈持續時間之長短
      亦需加以調整。
（二）經查，本件發生車禍之肇事路口係屬省道，速限為時速60
      公里，為兩造所不爭執，則系爭號誌就萬壽路往南方向右
      45度箭頭綠燈熄滅後，依前開法律規定，自應先顯示3秒
      之圓形黃燈，之後並有1 秒以上之圓形紅燈，方屬正確安
      全。又查，系爭號誌於本件車禍發生時，設定之燈號顯示
      循環週期為190 秒，燈色變換順序為：左、右45度箭頭綠
      燈同時顯示（↖↗）110 秒，圓形黃燈與右45度箭頭綠燈
      同時顯示（◎↗）3 秒，圓形紅燈與右45度箭頭綠燈同時
      顯示（●↗）2 秒，圓形紅燈與左90度箭頭綠燈同時顯示
      （●←）25秒，圓形紅燈單獨顯示（●）3 秒，依次重覆
      循環，業經原審勘驗被上訴人提出之現場錄影帶無誤，並
      有國立交通大學之鑑定意見書所載之事故現場號誌時相示
      意表為證，亦即系爭號誌在顯示萬壽路往南方向即右45度
      箭頭綠燈（●↗）後，緊接著，系爭號誌萬壽路往南方向
      顯示紅燈，同時萬壽路1 段422 巷直行方向顯示左90度綠
      燈（●←），是在萬壽路往南方向顯示紅燈停止行駛前，
      並無先顯示黃燈之過程，如此將使得萬壽路往南方向行駛
      之車輛，在右45度箭頭綠燈即將顯示結束轉換之際通過肇
      事路口時，遭遇依綠燈指示由萬壽路1 段422 巷口橫向駛
      出之車輛，系爭號誌之設計運作欠缺道路淨空之時間，顯
      然不當。且經將本案卷證送請國立交通大學及逢甲大學鑑
      定之結果，均同此認定，有國立交通大學93年2 月24日交
      大管運字第0930000817號函附鑑定意見書、逢甲大學94年
      8 月17日逢建字第0940051007號函附之鑑定意見書為證，
      是被上訴人主張系爭燈號有設置欠缺之情形，堪予採信。
（三）又查，本件車禍發生時被上訴人所駕駛系爭車輛車頭撞及
      甲○○所駕駛上開小客車左後方車身（依甲○○警詢筆錄
      稱其所駕駛前開小客車左後輪處受損），且車禍發生後，
      被上訴人所駕駛系爭車輛呈東西向、車頭朝東，橫放在萬
      壽路往南車道上，距離萬壽路南北向車道分隔島7.1 公尺
      ，甲○○所駕駛之前開小客車呈南北向、車頭朝南，直放
      在往南內側第1 車道上，左側車尾距離萬壽路南北向車道
      分隔島1.7 公尺，有原審卷附之交通事故現場測繪紀錄表
      可考，且為兩造所不爭執，由兩車原來行車方向、撞擊部
      位、車禍後車頭朝向可知，被上訴人所駕駛之系爭車輛及
      甲○○所駕駛之前開小客車於發生本件車禍後，至少分別
      以逆時針方向偏轉90度及270 度，是以兩車於車禍後停放
      之位置均已非車禍發生當時兩車撞擊地點，至屬明確，故
      上訴人抗辯應以甲○○所駕駛前開小客車之車禍後停放位
      置或被上訴人主張應以系爭車輛之車禍後停放位置作為本
      件車禍撞擊地點云云，均非可採。復查，依被上訴人及甲
      ○○於警詢時所陳，本件車禍之發生經過係被上訴人駕駛
      系爭車輛由萬壽路往南直行，甲○○則駕駛前開小客車由
      右側萬壽路1 段422 巷駛出，二車於撞擊前均無避煞之舉
      動，於交岔路口發生碰撞等情，顯然兩車之撞擊地點應在
      被上訴人行駛之車道即萬壽路往南車道與萬壽路1 段422
      巷口垂直交岔點附近。而稽之事故現場測繪紀錄表所載，
      本件車禍發生當時肇事路口萬壽路往南方向計有3 個車道
      ，負責處理車禍現場之桃園縣政府警察局龜山分局迴龍派
      出所警員吳國鈴於原審亦結證稱：肇事現場萬壽路往南車
      道共有3 個，目前現場萬壽路往南車道為4 個，與當時不
      一樣，無法測量內側第2 車道至萬壽路1 段422 巷口停止
      線之距離等語（見原審卷第111 、113 頁），顯然本件車
      禍發生當時，萬壽路往南方向車道確為3 個，與車禍發生
      後變更為4 線車道不同，而被上訴人於警詢時自承車禍發
      生當時行駛於內側第2 車道，亦即被上訴人係行駛於當時
      萬壽路往南方向之中間車道，則上訴人抗辯被上訴人行駛
      於目前萬壽路往南4 線車道之內側第2 車道或被上訴人主
      張行駛於外側第2 車道云云，均與現場測繪紀錄表及證人
      吳國鈴之證詞不符，要不足採，亦即本件車禍發生撞擊之
      地點應在當時萬壽路往南方向中間車道與萬壽路1 段422
      巷之交岔點附近。再查，萬壽路往南車道路寬總計17公尺
      ，設有路肩寬約3 公尺，為兩造所不爭執，則扣除路肩寬
      度後，萬壽路往南車道寬度為14公尺，以本件車禍發生時
      萬壽路往南方向有3 線車道計算，每線車道寬度約4.67公
      尺，且本件車禍發生當時，被上訴人駕駛之系爭車輛係車
      頭撞擊甲○○所駕駛上開小客車左後車身，依此推算，則
      甲○○所駕駛前開小客車於發生碰撞當時，自萬壽路1 段
      42 2巷口駛出，應已行駛10.42 公尺（即萬壽路往南路肩
      寬度3 公尺＋外側車道寬度4.67公尺＋甲○○所駕駛前開
      小客車前半部車身長度2.75公尺，依逢甲大學鑑定意見書
      所載一般車輛長度5.5 公尺，前半部車身長度以2.75公尺
      計），以甲○○警詢陳稱車禍發生當時時速為15公里計算
      ，每秒可行進4.17公尺，則甲○○所駕駛上開小客車自萬
      壽路1 段422 巷口停止線至發生碰撞地點行駛之時間約2.
      5 秒，可見本件車禍係發生於萬壽路1 段422 巷口之綠燈
      號誌顯示後2.5 秒。惟以前述正確之行車管制號誌運作方
      式而言，系爭號誌於萬壽路往南方向右45度箭頭綠燈熄滅
      後，需有3 秒之黃燈時間以供駕駛人反應，以本件甲○○
      駕駛前開小客車從萬壽路1 段422 巷口停止線駛出至發生
      碰撞地點之時間不過2.5 秒，並不足以供萬壽路往南方向
      行駛車輛淨空交岔路口，以避免與橫向行駛之車輛發生碰
      撞，是被上訴人主張本件車禍之發生係肇因於系爭號誌之
      設計運作欠缺黃燈，無法使肇事路口有充足之清空時間所
      致，應堪採信。
（四）上訴人固抗辯被上訴人車禍當時行車時速為60公里，平均
      每秒可行進16.67 公尺，本件車禍發生在右45度箭頭綠燈
      轉換為紅燈3.23秒後，距離撞擊地點為53.84 公尺，而被
      上訴人所需反應及煞車距離為32.68 公尺，是以系爭燈號
      轉換時被上訴人仍有足夠距離可以煞停云云。惟查，被上
      訴人於駕駛系爭車輛進入肇事路口之際，系爭號誌猶顯示
      萬壽路往南方向即右45度箭頭綠燈，被上訴人在行進之過
      程中，不可能一直不間斷地注視系爭號誌，在進入肇事路
      口已無法目視系爭號誌之視線死角下，被上訴人將與一般
      駕駛人同樣信賴依正確安全之行車管制號誌設置運作方式
      ，系爭號誌仍顯示萬壽路往南右45度箭頭綠燈，或縱然右
      45度箭頭綠燈已顯示結束，將轉換為顯示黃燈以供肇事路
      口淨空，被上訴人可快速通過肇事路口，然實際上，於被
      上訴人駕駛系爭車輛駛至萬壽路往南方向車道與萬壽路1
      段422 巷口交岔點附近，突見甲○○駕駛上開小客車由橫
      向右側駛至，避煞不及而發生碰撞。換言之，被上訴人所
      駕駛系爭車輛係因信賴系爭號誌右45度箭頭綠燈指示而快
      速通過肇事路口，無從預期系爭號誌於右45度箭頭綠燈顯
      示後，將直接轉換為紅燈而需採取緊急煞車之動作，上訴
      人抗辯被上訴人仍有足夠距離可以煞停，係以被上訴人得
      目視右45度箭頭綠燈轉換為紅燈為其前提，核與本件實際
      情形不符，不足採信。至上訴人以逢甲大學鑑定意見書鑑
      定理由第2 點抗辯：系爭交岔路口清道時間為4.15秒，本
      件車禍發生於萬壽路往南方向轉換為紅燈後之4.37秒，顯
      與系爭號誌有無設計黃燈運作之清道時間無因果關係云云
      ，然查，逢甲大學之鑑定意見書中記載本件車禍發生於萬
      壽路1 段422 巷直行方向綠燈顯示後4.37秒，係以甲○○
      駕駛上開車輛每秒可行駛4.17公尺，本件車禍撞擊地點以
      被上訴人所駕駛之系爭車輛於車禍發生後停放位置距離萬
      壽路1 段422 巷口9.9 公尺為計算基礎，經核算所需行車
      時間為2.37秒，再加計啟動延誤2 秒而來，惟本件車禍係
      發生於萬壽路1 段422 巷直行綠燈顯示後2.5 秒已如前述
      ，且該鑑定報告書中未說明加計甲○○駕駛上開小客車啟
      動延誤2 秒之根據何來，而上訴人就萬壽路1 段422 巷口
      顯示綠燈後，甲○○駕駛上開小客車駛入肇事路口有啟動
      延遲2 秒之情事，亦未舉證證明，不足憑採。本件車禍之
      發生時間應為萬壽路1 段422 巷直行方向顯示綠燈後2. 5
      秒，是不論依道路交通標誌標線號誌設置規則第231 條規
      定，系爭號誌於右45度箭頭綠燈顯示後，應有黃燈3 秒之
      清道時間，抑或依逢甲大學之鑑定意見書中，依清道時間
      公式推算肇事路口應有清道時間4.15秒而言，本件車禍確
      係發生於系爭號誌右45度箭頭綠燈轉換為紅燈前原應設計
      有黃燈清道時間之內。參以證人吳國鈴於原審亦證稱：我
      從88年開始在該路段值勤，一般在那邊發生之車禍，都是
      南下萬壽路的車輛闖紅燈，被上訴人當時有表示號誌有問
      題。我知道那邊的號誌確實有點問題，變成紅燈之後，右
      45度之箭頭綠燈又會同時出現1 、2 秒左右，才變成全紅
      燈，現在燈號已經改過來了等語（見原審卷第111 至112
      頁）。足見上訴人就系爭號誌之運作未設計黃燈清道時間
      之設置欠缺與本件車禍之發生確實具有相當因果關係存在
      。
（五）上訴人復抗辯被上訴人有闖紅燈或疏未注意車前狀況之行
      為，就本件車禍之發生為主要過失云云。惟查，本件被上
      訴人於通過肇事路口之際發生闖越紅燈之行為，乃因系爭
      號誌之右45度箭頭綠燈顯示結束後，無顯示黃燈之清道時
      間，直接轉換為顯示紅燈所導致，且於其駕駛系爭車輛進
      入肇事路口時，因信賴系爭號誌之設置符合法律規定，於
      右45度箭頭綠燈顯示結束後，將有充足之黃燈清道時間，
      故而快速通過肇事路口，詎因系爭號誌前述之設置欠缺，
      致與橫向右側駛出甲○○所駕駛之前開小客車發生碰撞，
      實難謂其有何疏未注意車前狀況之情形可言，自不能以此
      認定被上訴人有過失，上訴人所辯尚非可採。
五、按國家負損害賠償責任者，應以金錢為之。國家損害賠償，
    除依本法規定外，適用民法規定，國家賠償法第7 條第1 項
    前段、第5 條分別定有明文。系爭號誌之設置確有欠缺，且
    本件車禍之發生與系爭號誌之設置欠缺間有相當因果關係存
    在如前述，則被上訴人就其財產上之損失，自可請求上訴人
    賠償，茲就被上訴人請求之項目審酌如下：
（一）修車費用：被上訴人主張支出系爭車輛之修理費用170,00
      0 元，業據提出工作單、發票及行車執照為證，上訴人雖
      否認被上訴人修復之項目具有必要性，但亦表示此項爭執
      不需送請相關單位鑑定，由法院依職權審酌即可。本院參
      酌甲○○於警詢時陳述被上訴人所駕駛之系爭車輛係自左
      後方撞擊其所駕駛上開小客車，可知被上訴人所駕駛系爭
      車輛之損害，主要應在系爭車輛前半部。又系爭車輛發生
      車禍後，已向逆時針方向偏移將近90度，而與原來行駛之
      方向呈垂直狀態，則其懸吊、平衡等系統，亦有可能受到
      損失，而經核被上訴人提出之工作單內，修復之項目與該
      車受損之部位、項目尚屬吻合，自有其必要性。又被上訴
      人主張系爭車輛修繕費用為170,000 元，固提出工作單為
      證，惟以修復費估定物被毀損所減少之價額時，修理材料
      以新品換舊品應予折舊（最高法院77年第9 次民事庭會議
      決議要旨參照）。依被上訴人主張之修理費中，零件部分
      為175,930 元，工資部分為107,700 元，經被上訴人與修
      車廠議價後以總價170,000 元包修。則依零件及工資所佔
      原估價比率計算，零件部分約占修理金額之60 %，應為10
      2,000 元，工資部分則約占40% ，應為68,000元。又按行
      政院所頒之「固定資產耐用年數表」及「固定資產折舊率
      表」之規定，自用小客車之耐用年數為5 年，依定率遞減
      法每年折舊千分之369 。而依營利事業所得稅結算申報查
      核準則第95條第6 款之規定，固定資產提列折舊採用平均
      法或定率遞減法者，以1 年為計算單位，其使用期間未滿
      1 年者，按實際使用之月數相當於全年之比例計算之，不
      滿1 月者，以1 月計。再查，系爭車輛出廠時間為87年3
      月，有行車執照為證，而本件車禍發生於90年12月12日，
      是系爭車輛使用年數為3 年9 月，扣除折舊額後，被上訴
      人得請求之零件材料費用為18,534元（計算方式如附表）
      ，另外加上工資部分68,000元，共計系爭車輛之修繕費用
      為86,534元。
（二）和解費用：被上訴人主張因本件車禍與甲○○達成和解支
      出之和解費用45,100元，若上開費用不能請求，則請求90
      年度之保險費8,085 元，與下年度因此增加之保險費用2,
      407 元。經查，被上訴人就本件車禍賠償予甲○○之前開
      和解費用，全數由被上訴人之保險公司即國泰世紀產物保
      險股份有限公司（下稱國泰產險公司）支付，為被上訴人
      所自認，是被上訴人並無此部分之損失，自不得請求。次
      查，被上訴人支出90年度系爭車輛之保險費係因系爭車輛
      之保險契約而支出，與本件事故之發生無關，被上訴人請
      求上訴人賠償支出90年度系爭車輛保險費，不應准許。再
      查，因本件車禍之發生，使系爭車輛保險事故率增加，將
      使系爭車輛在保險金額不變之情況下，下年度之保險費將
      增加2,407 元，有國泰產險公司93年7 月19日（93）車字
      第400-38號函附卷為憑，此係因本件車禍額外增加被上訴
      人之支出，屬於被上訴人因本件事故所受損害，自應准許
      。
（三）其他請求：被上訴人主張其從事木工裝潢工作，於系爭車
      輛修復期間支出之交通費用7,500 元，為申請保險理賠、
      督導修車、蒐證、書寫訴狀造成10日之工資損失27,000元
      、精神損失50,000元，非惟無法舉證證明，且被上訴人為
      法人，亦無自行督導修車、蒐證、書寫訴狀或精神受損之
      可能，此部分之主張應屬無據。
六、綜上所述，被上訴人主張系爭號誌之設置有欠缺，且其欠缺
    與本件車禍之發生有相當因果關係，從而，被上訴人依國家
    賠償法第3 條第1 項規定，請求上訴人賠償因本件車禍所受
    之損害88,941元及自起訴狀繕本送達之翌日即92年6 月18日
    起至清償日止，按週年利率5%計算之利息，為有理由，應予
    准許。原審判命上訴人如數給付，並依職權宣告假執行，於
    法並無不合，上訴意旨指摘原判決不當，求予廢棄改判，為
    無理由，應予駁回其上訴。
七、本件判決之基礎已臻明確，兩造其餘之攻擊防禦方法及舉證
    ，核與判決無影響，毋庸一一論述，併此敘明。
八、據上論結，本件上訴為無理由，依民事訴訟法第436 條之1
    第3項 、第449 條第1 項、第78條，判決如主文。
中　　華　　民　　國　　94　　年　　11　　月　　1  　　日
                  民事第一庭審判長法　官　郭琇玲
                                  法　官　陳婉玉
                                  法　官　賴惠慈
附表：元以下均四捨五入
第1 年折舊額：102,000×0.369 ＝37,638
      折舊後餘額：102,000－37,638＝64,362
第2 年折舊額：64,362×0.369 ＝23,705
      折舊後餘額：64,362－23,705＝40,612
第3 年折舊額：40,612×0.369 ＝14,986
      折舊後餘額：40,612－14,986＝25,626
第4 年折舊額：25,626×0.369×9/12 ＝7,092
      折舊後餘額：25,626－7,092＝18,534
以上正本證明與原本無異。
本件不得上訴。
中　　華　　民　　國　　94　　年　　11　　月　　1 　　日
                                  書記官  黃泰能
